臺灣高等法院高雄分院民事判決　　　　　95年度重上字第83號
上　訴　人　櫻州工程有限公司
法定代理人　乙○○
訴訟代理人　黃宏綱律師
　　　　　　呂富田律師
被上訴人　　甲○○
上列當事人間請求損害賠償事件，上訴人對於民國95年10月5 日
臺灣高雄地方法院94年度重訴字第100 號第一審判決提起上訴，
本院於96年1 月17日言詞辯論終結，判決如下：
    主  文
原判決關於駁回上訴人後開第二項之訴部分，並訴訟費用之裁判
廢棄。
被上訴人應再給付上訴人新台幣壹佰參拾肆萬元，及自民國94年
3月29日起至清償日止，按週年利率百分之五計算之利息。
其餘上訴駁回。
第一、二審訴訟費用，由被上訴人負擔五分之四，餘由上訴人負
擔。
    事實及理由
一、上訴人起訴主張：被上訴人自民國89、90年間起，利用訴外
    人林燕清居住上訴人設在高雄縣梓官鄉○○路191 號對面倉
    庫內之機會，多次於夜間由被上訴人駕駛吊爪車至該倉庫，
    由林燕清協助將鋼板椿及Ｈ型鋼吊上被上訴人車輛，而共同
    竊取上訴人之鋼板樁共計758,899 公斤及Ｈ型鋼19,170公斤
    。被上訴人出售竊得之鋼板樁及H 型鋼後，每公斤分給林燕
    清新台幣（下同）2 元之利益。中古鋼板樁之市價為每公斤
    10元，中古Ｈ型鋼之市價為每公斤8.5 元，上訴人因被上訴
    人之竊取行為，總計受有7,751,935 元之損害，被上訴人扣
    除按每公斤2 元分配予林燕清之利益後，所獲利益為
    6,195,797 元。爰依不當得利之法律關係，請求被上訴人返
    還所受利益6,195, 797元予上訴人，並加計自起訴狀繕本送
    達之翌日起至清償日止，按年利率5%計算之法定遲延利息，
    暨陳明願供擔保聲請准予假執行。
二、被上訴人則以：伊是向林燕清買廢鐵，林燕清說是老闆要讓
    他出售作為零用，數量不多；且伊所駕駛之吊爪車僅能裝載
    9 米以下之鋼板樁、Ｈ型鋼，上訴人不得將全數遺失之鋼板
    樁、Ｈ型鋼數量全數歸咎於伊。再者，伊係買受廢鐵，再以
    廢鐵價格出售，且上訴人既稱伊將鋼板椿切斷再出售，亦與
    廢鐵無益，則縱認伊受有利益，亦應以廢鐵之價格為計算基
    準等語，資為抗辯。
三、原審判決被上訴人應給付上訴人12萬元本息，並依職權為假
    執行之宣告，而駁回上訴人其餘之訴及假執行之聲請。上訴
    人就原審判決敗訴部分聲明不服，求為廢棄該不利部分之判
    決，判命被上訴人再給付上訴人607 萬5797元本息；被上訴
    人則求為判決駁回上訴。
四、被上訴人就其曾於89、90年間駕駛吊爪車至上訴人前揭倉庫
    ，載運放置在倉庫內之鋼板樁及Ｈ型鋼之事實，並不爭執，
    惟以上開情詞置辯。是兩造所爭執者為：(一)被上訴人係向林
    燕清購買鋼板樁、Ｈ型鋼廢料，或是與林燕清共同竊取倉庫
    內之鋼板樁、Ｈ型鋼？(二)被上訴人如係與林燕清共同行竊，
    其實際竊取之數量為何；所受不當利益金額若干？茲分述如
    下：
  (一)上訴人主張被上訴人與林燕清共同竊取公司倉庫內之鋼板樁
    及Ｈ型鋼，業據林燕清於其被訴竊盜案（原審法院92年度易
    緝字第281 號竊盜案）中供稱：我有偷竊乙○○（上訴人負
    責人）的鋼板樁及Ｈ型鋼去賣，是用甲○○的貨車來載運這
    些鋼板樁及Ｈ型鋼，甲○○載運這些鋼板樁及H 型鋼之後，
    就會開票給我，當作是給我的酬勞；我在乙○○面前錄音陳
    述的內容都是事實；我將鋼板椿搬到甲○○的車上，由甲○
    ○載走，之後幾天才給我錢（上開刑事卷第51頁、70至71頁
    ），及上訴人公司經理鄭愛秋證稱：公司請林燕清看管倉庫
    ，晚上住在倉庫裡，之後讓他做一些臨時工作，如工地助手
    、焊接鋼板椿工作，林燕清會使用吊車將鋼板椿從貨車上吊
    下來，也會從地面上將鋼板椿吊上貨車，故可以確認林燕清
    會操作吊爪車及切割工具；林燕清有承認與被上訴人盜賣之
    事實（原審卷222 至224 頁），並有上訴人提出之林燕清承
    認與被上訴人行竊之錄音譯文為憑（原審卷(一)第196 、197
    頁），堪認屬實。被上訴人辯稱係向林燕清購買廢鐵，不足
    採信。
  (二)上訴人主張遭被上訴人竊走鋼板樁共計758,899 公斤，分別
    為7 米長者1,350 支、9 米長者250 支、13米長者50支、16
    米長者350 支，Ｈ型鋼部分共19,170公斤，為9 米長者15支
    等情，固提出81年起至90止之鋼板樁買進及賣出明細資料、
    租賃鋼板樁資料、統一發票、90年度資產負債表、90年間打
    設在工地之鋼板樁明細資料、90年11月15日盤點庫存鋼板樁
    及Ｈ型鋼明細表、鋼板樁及Ｈ型鋼重量表、中租迪和股份有
    限公司、營生企業股份有限公司、盈造鋼鐵有限公司、營聯
    企業有限公司、中鹿盈造股份有限公司出具之證明書等為證
    ，及經上訴人財務經理鄭愛秋、員工林文虔陳述清點後短少
    數量，然為被上訴人所否認，並辯稱：上訴人不得將盤點之
    差額全部歸咎於被上訴人，且被上訴人所駕駛之吊爪車僅能
    裝載9 米以下之鋼板樁、Ｈ型鋼，上訴人所遺失9 米以上之
    鋼板樁及H 型鋼與被上訴人無關等語置辯。經查：
    (1)據上訴人法定代理人乙○○於臺灣高雄地方法院檢察署91
      年度偵字第9325號偵查案件偵查中陳稱：公司平日並未盤
      點，係於90年間發現鋼板樁遭竊後第6 天才清點（同上偵
      查卷91年12月25日訊問筆錄）；鄭愛秋陳稱：於發現遭竊
      後，先將倉庫剩餘之鋼板樁清點出來，再統計工地現有之
      鋼板樁及公司自開始營業到90年所買入、賣出之鋼板樁，
      而計算出短少數量（原審卷(一)第223 頁）；林文虔證稱：
      因公司表示鋼板樁數量有短少，乃於90年10月15日進行清
      點確認數量（原審卷(一)第119 頁），且上訴人清點所依據
      者為81年起至90年間止之買進賣出明細、租賃買回等資料
      ，即其於所主張被上訴人開始行竊之89年之前並未為清點
      ，而上訴人復陳述鋼板椿或Ｈ型鋼使用後可能扭曲變形或
      打洞後須裁剪焊接，或部分因打椿後未取出，其數量自然
      會耗減，此部分因未經盤點，無從扣除，或自81年至89年
      間，甚至清點之前，仍有可能因其他因素耗損，尚難認其
      差額均係被上訴人竊取造成。至於林燕清於自白錄音時，
      固就竊取之各種規格之鋼板椿及Ｈ型鋼數量為明確之陳述
      ，然其連續竊取之時間長達一、二年，林燕清並於刑事案
      件審理時，一再陳稱：每次偷竊鋼板等物之重量都是甲○
      ○說的，不能確定偷竊的數量，甲○○事後有開支票或拿
      現金給我，不記得拿多少錢（原審法院92年易緝字第72至
      74頁），堪認其自白與被上訴人共同行竊固屬事實，而就
      竊取之數量，並不能確定，亦不得據其自白之數量認定被
      上訴人行竊之數量。
    (2)上訴人指稱：上開倉庫內有放置切割工具，用以切割掉彎
      曲變形之鋼板樁，或打洞部分切割鋼板補上，故林燕清可
      用來切割鋼板樁後由被上訴人載運竊取等語，業據證人鄭
      愛秋陳稱：林燕清會操作切割工具，切一支鋼板樁約需3
      分鐘，切割時聲音不大，不需他人協助（原審卷223 至
      224 頁），並提出切割工具之照片附卷（同上卷226 頁）
      ，而被上訴人亦稱：所載運之鋼板樁是切割好的，我去載
      時就已經切割放在那邊（同上卷224 至225 頁）。其固另
      辯稱係廢料部分，但已足認倉庫現場確有切割工具。而林
      燕清就竊取之鋼板樁等數量固因未計算而不能確定，但其
      自白供述之鋼板樁則包括上訴人指述遭竊之各種長度規格
      者，該長度規格原極易判斷而不致混淆，堪認此部分之自
      白確屬實在。是則上訴人主張被上訴人於行竊時，配合林
      燕清操作切割器將超過被上訴人貨車載運長度之鋼板樁切
      割後竊取，即非無據。
　　(3)據證人鄭愛秋稱：鋼板樁三型板寬度40公分，重量一米60
      公斤，Ｈ型鋼規格300X300 一米重量94公斤，規格400X
      400 一米重量為172 公斤（原審卷(一)118 頁），並有上訴
      人提出之各種規格之單位重量對照表（原審卷(一)91、92頁
      ），被上訴人對此亦不爭執。而據長期與上訴人合作受託
      載運怪手、鋼板之潘澤清證稱：我都是晚上工作拖運，有
      一次快天亮時到工廠，看見一部中型貨車上有鋼板樁，有
      看到林燕清，因為平常上、下貨都是林燕清一人，所以沒
      有告知上訴人；看到有一人開中型貨車，車上有幾十片鋼
      板樁（91年偵字第9325號卷58至59頁、94頁）；卷附被上
      訴人所有8.8 噸貨車可以載7 米以下的鋼板樁（原審法院
      92 年 易字第480 號卷33頁、42頁），潘澤清既從事鋼板
      樁載運，就數量之估算應不致過於偏離，以每片7 米之鋼
      板樁重420 公斤，一次載運十片即有4200公斤重，是林燕
      清固稱：一次約偷千多公斤，乃是根據被上訴人告知（92
      年易緝字第281 號第72號），即每次僅載運3 至4 片板樁
      ，因非林燕清本人所認知之重量，且參酌林燕清於刑案中
      供稱約1 個多月偷竊一次，持續約1 、2 年左右；約有10
      多次（92年易緝字第281 號卷第72、73頁，高雄地檢署93
      年度偵字第8134號卷），及依其錄音自白內容，就數量之
      精確度固有可疑，但既陳述高達1 千餘片，足見每次載運
      數量當不只3 至四片，是應以潘澤清證述之數量較為接近
      真實。
    (4)被上訴人稱每公斤向林燕清買2 元，即每載運一公斤鋼板
      樁由被上訴人給付林燕清2 元，林燕清則稱被上訴人事後
      會開支票或給現金當作酬勞，其拿來簽六合彩，如組頭不
      收支票，就向陳鴻攀調現，及陳鴻攀稱：林燕清曾拿被上
      訴人簽發的支票來向我調現，我存入太太陳劉美琴郵局的
      帳戶，如卷附郵局交易明細有打勾的部分（92年易字第
      480 號卷125 頁及105 至108 頁），各該支票存款交易為
      8 筆，金額計36萬5 千元（計算式為45000+45000+30000+
      50000+40000+50000+50000+55000=365000），被上訴人就
      此亦不爭執（同上卷及本院卷30頁），即林燕清至少受有
      此金額之報酬。則依每公斤2 元之利益換算，被上訴人竊
      得的鋼板樁應為182500公斤（計算式為365000/2=182500
      ），如以7 米之鋼板樁計算，約為435 片之數量，與證人
      潘澤清所述中型貨車一次可載運數十片鋼板樁及林燕清稱
      共竊取十餘次，尚未偏離。而上訴人就其餘主張遭竊取之
      數量，並未能舉證以為證明，即不得更為不利被上訴人之
      認定，及被上訴人固另辯稱上開8 張支票是林燕清向其借
      票，均有兌現，八張票的錢都有還（本院卷30頁），然林
      燕清僅是上訴人收容借居在上開倉庫，有工作時才付薪水
      ，顯然不足支付調借之票款，且與林燕清陳述不符，不足
      採信。
  (三)按無法律上之原因而受利益，致他人受損害者，應返還其利
    益；損害賠償之義務人，因侵權行為受利益，致被害人受損
    害者，於侵權行為時效完成後，仍應依關於不當得利之規定
    ，返還其所受之利益於被害人，民法第179 條前段、第197
    條第2 項分別定有明文。被上訴人竊取上訴人之鋼板樁，致
    上訴人受有損害，被上訴人則因此獲有利益，則上訴人依上
    開規定請求被上訴人返還所受利益，自屬有據。上訴人主張
    該鋼板樁於89、90年間之中古市場市價至少每公斤10元，業
    據提出中鹿營造股份有限公司、盈造鋼鐵有限公司、亞財工
    程有限公司之回函為證（原審卷(一)第255 至257 頁），為被
    上訴人所不爭執，堪認屬實。被上訴人雖抗辯其係以廢鐵價
    出售鋼板樁，應以廢鐵價計算其應返還之利益云云，惟其就
    出售所得價款並未提出任何證據以實其說，且利商股份有限
    公司、翰伯實業股份有限公司、中鹿營造股份有限公司均一
    致函稱：上訴人向其購買之鋼板樁非台灣鋼鐵廠之技術所得
    產製，正常使用下耐用年限極長，在中古市場有一定之行情
    ，其價值非無專業知識之人或廢鐵回收商所能評估（原審卷
    (二)第291 至296 頁），則被上訴人實不致於低價以廢鐵出售
    ，其所辯核無足採。是以上訴人主張扣除林燕清分取之酬勞
    後，以每公斤8 元計算被上訴人竊取鋼板樁所獲得之利益，
    洵屬有據。即以被上訴人所竊取之鋼板樁數量為182500公斤
    ，每公斤8 元計算，被上訴人所得利益為0000000元（計算
    式：8 ×182500＝0000000） 。上訴人所為請求，於此範圍
    內，即屬有據，應予准許。
五、綜上所述，上訴人依不當得利之法律關係，請求被上訴人返
    還所受利益，於146 萬元範圍內，及自起訴狀繕本送達之翌
    日即94年3 月29日起至清償日止，按年利率5%計算之法定遲
    延利息，為有理由，應予准許，逾此範圍之請求，則屬無據
    ，應予駁回。又上訴人勝訴部分，未逾法定上訴第三審之金
    額，被上訴人不得上訴，上訴人就此部分已得執行，即無聲
    請假執行之必要，至於上訴人敗訴部分，其假執行之聲請失
    所附麗，應併予駁回。原審就上開應准許而超過12萬元本息
    部分，為上訴人敗訴之判決，尚有未洽，上訴意旨求予廢棄
    改判，為有理由，爰由本院予以廢棄，改判如主文第2 項所
    示。至於上訴人之請求不應准許部分，原判決為上訴人敗訴
    之判決，並駁回其假執行之聲請，經核於法並無不合，上訴
    意旨求予廢棄改判，為無理由，應駁回其上訴。兩造其餘攻
    擊防禦方法，核與判決結果不生影響，爰不逐一論駁，併此
    敘明。
據上論結，本件上訴為一部有理由，一部無理由，依民事訴訟法
第450 條、第449 條第1 項、第79條，判決如主文。
中　　華　　民　　國　　96　　年　　1 　　月　　31　　日
                            民事第六庭
                                審判長法官 許明進
                                法      官 張明振
                                法      官 謝肅珍
以上正本證明與原本無異。
被上訴人不得上訴。
上訴人如對本判決上訴，須於判決送達後20日內向本院提出上訴
狀，其未表明上訴理由者，應於上訴後20日內向本院提出上訴理
由書（均須按他造當事人之人數附繕本）。上訴時應提出委任律
師或具有律師資格之人之委任狀，並依附註條文規定辦理。
中　　華　　民　　國　　96　　年　　1 　　月　　31　　日
                                書  記  官 蘇恒仁
附註：
民事訴訟法第466 條之1 ：
對於第二審判決上訴，上訴人應委任律師為訴訟代理人，但上訴
人或其法定代理人具有律師資格者，不在此限。
上訴人之配偶、三親等內之血親、二親等內之姻親，或上訴人為
法人、中央或地方機關時，其所屬專任人員具有律師資格並經法
院認適當者，亦得為第三審訴訟代理人。
第1 項但書及第2 項情形，應於提起上訴或委任時釋明之。
